【裁判字號】    89,台上,1544
【裁判日期】    890707
【裁判案由】    交還遺產
【裁判全文】
最高法院民事判決                              八十九年度台上字第一五四四號
    上  訴  人  乙 ○ ○
                丁○○○
    共      同
    訴訟代理人  梁 連 發
    被 上訴 人  財政部國有財產局臺灣南區辦事處臺南分處
    法定代理人  楊 長 利
右當事人間請求交還遺產事件，上訴人對於中華民國八十八年三月二十三日臺灣高等
法院臺南分院第二審判決（八十八年度上字第二四號），提起上訴，本院判決如左：
    主  文
原判決廢棄，發回臺灣高等法院臺南分院。
    理  由
上訴人主張：坐落臺南市○區○○段四八○地號土地所有權應有部分三分之一（下稱
系爭土地）為林添丁所有，林添丁於民國三十六年一月一日死亡，無配偶及子嗣，系
爭土地應由其兄林眼繼承，林眼於四十年三月二十二日死亡，其長子楊剌、長女甲○
○、次子丙○○均為其法定繼承人，其中楊剌於六十六年四月一日死亡，丙○○自日
據時期出征未返，甲○○自幼戶籍遺失而上訴人丁○○○、乙○○分別為楊剌之配偶
、女兒，為楊剌之法定繼承人，上訴人及丙○○、甲○○均有權繼承林添丁之遺產。
而被上訴人經法院選任為林眼、林添丁之遺產管理人，於進行公示催告程序搜索繼承
人期間，上訴人乙○○即向法院陳報為林眼之繼承人，被上訴人受法院裁定通知後，
竟拒絕依民法第一千一百七十九條第一項第五款規定為遺產之移交等情，本於土地法
第七十三條、土地登記規則第三十一條、第三十二條、民法第一千一百五十一條及第
一千一百七十九條第一項第五款規定，求為命被上訴人應將被繼承人林添丁所遺系爭
土地移交與伊及其他繼承人甲○○、丙○○之判決。
被上訴人則以：上訴人自承被繼承人林眼之繼承人丙○○自日據時期出征未返，甲○
○自幼戶籍遺失，所在不明，無從同意上訴人為本件訴訟請求，依民法第八百二十八
條第二項之規定，上訴人逕自提出訴訟，其當事人不適格；又依戶籍謄本之記載，林
眼與楊黃犬僅係戶長與同居寄留人之關係，並無合法之婚姻關係存在，而楊剌、甲○
○、丙○○亦均載為父不詳，皆非林眼之親生子女，則上訴人主張其三人為林眼、楊
黃犬所生，亦非有據。又日據時期之認領手續，依日本戶籍法第八十一條規定應申報
，對台灣人適用民法第八百二十九條之規定時，亦應依昭和十年六月四日台灣總督府
令第三十二條戶口規則申報，另依我國戶籍法第二十三條規定，亦必須為認領登記，
故楊剌、甲○○、丙○○及林眼之戶籍記載，既未有認領之登記，顯係欠缺法律規定
之要式行為，不發生認領之效力等語，資為抗辯。
原審維持第一審所為上訴人敗訴之判決，駁回其上訴，無非以：查系爭土地為林添丁
所有，林添丁於三十六年一月一日死亡，依戶籍謄本之記載，其無配偶及子嗣，其父
、母及兄林粗均先其死亡，僅兄林眼後其於四十年三月二十二日死亡，嗣被上訴人經
法院選任為林眼、林添丁之遺產管理人，於公示催告程序搜索繼承人期間，上訴人乙
○○向法院陳報為林眼之繼承人等情，為兩造所不爭執，並有上訴人提出之土地登記
簿謄本、戶籍謄本及臺灣臺南地方法院（下稱臺南地院）八十六年七月二十八日南院
慶民丁八十六家催四六字第五三一二八號函在卷足憑，應堪信為真實。惟日據時期，
台灣人間之婚姻係採取意思主義，故特定男女間，互有結婚之意思，而客觀有夫妻關
係之事實存在時，則可視為婚姻關係業已成立，習俗上之一定儀式，非法律上之要式
行為。是林眼與楊黃犬之婚姻是否成立，端視其間是否有結婚之意思，而客觀上有夫
妻關係之事實存在。查楊黃犬於明治三十七年一月二十八日婚姻入戶，為楊遠之妻，
楊遠於大正四年九月二十九日死亡，其後楊黃犬於大正六年四月三日同居寄留於林眼
之父林錢戶內，嗣與其子楊剌、丙○○隨同林眼於昭和六年二月四日由本籍地台南州
新豐郡永寧灣裡二千三百六十九番地，遷出高雄州高雄市前金三百十九番地寄留，
至昭和九年二月一日遷回本籍地，而同居寄留於林眼戶內，迄至四十年三月二十二日
林眼死亡為止，有上訴人提出之戶籍謄本在卷足憑。上訴人雖主張楊黃犬自大正六年
四月三日即與林眼同居一家共同生活至四十年三月二十二日林眼死亡為止，顯見其二
人為夫妻，並舉證人林水清於臺南地院八十六年度家訴字第一一號事件中證述「林眼
之妻楊黃犬曾煮飯給伊吃，其二人有住在一起」，證人李林錦綢稱「伊見過林眼，其
（林眼）妻是楊剌之生母」，及本件證人梁林緩稱「伊小時候，伯父林眼有時會回鄉
下玩，會要伊叫楊黃犬為伯母」等語為證；惟查日據時期之家制，凡隸屬於同一戶籍
者即謂之家，家有戶主，家族有權冠其家之姓，亦即戶主及家族之姓應稱同一姓，又
依舊慣，妻於其本宗姓冠以夫姓，惟招夫、招婿、養媳、妾、屬於招夫招婿之子及
媒則無冠姓之權，而仍姓本生家之姓。是以林眼與楊黃犬雖同居一戶共同生活多年
，惟共同生活者非必即為夫妻關係，且依戶籍謄本之記載，其二人之配偶姓名欄，自
日據時期同居一戶後迄至台灣光復林眼死亡時為止始終為空白，顯與台灣社會重視家
族成員身分關係之確立與延續之常情相悖，是其二人是否互有結婚之意思，而以夫妻
關係同居一戶之事實存在，即非無疑。況日據時期非婚生子女之社會地位低劣，為一
般人所蔑視，而楊黃犬於大正八年一月十日生有長子楊剌，大正十年三月八日生長女
甲○○，大正十三年十一月八日生次子丙○○，倘林眼與楊黃犬確有婚姻關係，則其
所生下之三名子女當不致於在戶籍上登記為父不詳，為楊黃犬之私生子女。是林眼與
楊黃犬同居一戶共同生活多年後，縱有以夫妻相稱之舉，惟綜觀上情，尚難認其間互
有結婚之意思而有夫妻關係存在，是上訴人主張林眼與楊黃犬為夫妻，尚難採信。其
次，上訴人雖舉證人梁林緩、李林錦綢、林水清之前述證言，主張楊剌、甲○○、丙
○○為林眼與楊黃犬所生之子女。然查證人梁林緩前於八十五年間向臺南地院聲請選
任被繼承人林眼、林添丁之遺產管理人（同院八十五年度繼字第三○七號），其聲請
意旨載被繼承人林眼、林添丁分別為伊伯父及叔父，其等因無繼承人，由伊與兄弟姐
妹共同支付治喪費云云，證人梁林緩前既自承林眼、林添丁無繼承人，嗣又證述楊剌
為林眼之親生子，其前後陳述互有齟齬，已難遽採；復參諸臺灣社會對於香火傳承之
觀念甚為根深蒂固，而依戶籍謄本記載，林眼未婚且無子嗣，則楊剌、甲○○、丙○
○果真為其與楊黃犬所生之子女，衡之常情，理應使其認祖歸宗，以正其名，並求香
火之延續，惟本件卻一反常情，迄至林眼死亡時，不僅未為楊剌、甲○○、丙○○正
其名，反任由楊剌、甲○○、丙○○之戶籍登記為父不詳，為楊黃犬之私生子女，且
從楊黃犬之亡夫楊遠之姓，則楊剌、甲○○、丙○○是否為林眼與楊黃犬所生之子女
，即非無疑。又楊剌、丙○○之戶籍雖亦隨同林眼而遷移，惟其二人既為楊黃犬之子
，自當隨其生母之戶籍遷移，故亦難憑林眼與楊黃犬及楊黃犬之子楊剌、丙○○同居
一戶之事實，即推認楊剌、甲○○、丙○○為林眼與楊黃犬所生之非婚生子女。是林
眼與楊剌縱以父子相稱，惟其間之稱呼或係基於養育之恩情，或係有其他事由，依上
訴人所舉證據，尚不足證明其係基於血緣關係之故。上訴人雖另提出昭和十九年四月
二十六日上載「契約者：林眼，被保險者：楊剌」之保險申請書為證，惟依該保險申
請書之記載，並無從得知林眼與楊剌有無親子關係，且財團法人交流協會亦函覆經日
本方面核對申請書後，確有該契約之存在，惟就契約者與被保險者有無親屬關係，則
無相關資料可查，該申請書自難採為有利上訴人之認定。從而上訴人依民法第一千一
百七十九條第一項第五款規定，請求被上訴人移交系爭土地與伊及其餘繼承人甲○○
、丙○○，即非有理由，應予駁回等詞，為其判斷之基礎。
查楊剌、甲○○、丙○○之戶籍雖登載為父不詳，為楊黃犬之私生子女，惟上訴人主
張楊黃犬自其前夫楊遠死亡後，自大正六年起即與林眼共同生活，直至民國四十年三
月二十二日林眼死亡，由楊黃犬繼為戶長，楊剌、甲○○、丙○○均於其間出生，與
林眼同戶，並由林眼撫育長大等語（見原審卷第三一頁反面至三二頁反面），復提出
林眼、楊黃犬、楊剌、甲○○、丙○○等人戶籍謄本為證，楊剌、甲○○、丙○○果
係於林眼、楊黃犬共同生活時出生，倘其非林眼之子女，另有生父，衡情林眼有無可
能與之同戶共同生活，並以父子相稱（見原審卷第一四八頁反面至一四九頁正面證人
梁林媛、李林錦綢所述）？原審未就上開卷存資料詳予推求，徒以上開戶籍謄本登載
內容為採，認不能證明楊剌、甲○○、丙○○為林眼所生，自有可議。上訴論旨，指
摘原判決不當，聲明廢棄，非無理由。
據上論結，本件上訴為有理由。依民事訴訟法第四百七十七條第一項、第四百七十八
條第一項，判決如主文。
中      華      民      國    八十九    年      七      月      七      日
                              最高法院民事第七庭
                                  審判長法官  謝  正  勝
                                        法官  劉  福  來
                                        法官  高  孟  焄
                                        法官  曾  煌  圳
                                        法官  陳  淑  敏
      右正本證明與原本無異
                                              書  記  官
中      華      民      國    八十九    年      七      月     十八     日


司法院資訊處製作；財團法人民間司法改革基金會備份。
